臺灣臺南地方法院民事裁定　　　　　　100年度消債抗字第9號
債　務　人　廖凰雅
上列抗告人間因消費者債務清理事件聲請免責，對於民國100年1
月11日本院99年度消債聲第51號裁定提起抗告，本院裁定如下：
    主  文
抗告駁回。
抗告程序費用新臺幣壹仟元由抗告人負擔。
    理  由
一、本件抗告意旨略以：
（一）依消費者債務清理條例第135條規定，債務人於具備第134
      條各款不免責事由且情節輕微者，復兼顧債權人全體受償
      情形及權衡其他情狀，認於適當情形，法院亦得為免責裁
      定。
（二）抗告人對於本件聲請債務清理條例，因債權人各亦均具狀
      表示不同意債務人免責。因抗告人本身身體欠安，必需常
      看醫生，因身體之代償性多汗症仍導致無法正常上班，工
      作受限，很怕他人之眼光，連同戶外活動都無法面對任何
      人，心理每天要忍受身體代償性多汗症之煎熬，連冬天很
      冷的天氣也會流汗，很痛苦，旁人是無法體會抗告人的痛
      ，身體之疾病也會影響到抗告人的工作和心理，竟而產生
      身心憂鬱，加上又面對卡債、法院每次之文件來返，很憂
      鬱，覺得好像沒有人生之未來可言，恍如見不到明天的太
      陽，何時才能讓抗告人重生的機會呢？抗告人年紀也不小
      了，所以產生抗告人心理障礙，敬請鈞院諒解。銀行之高
      額利率，永遠也還不完，幾乎都是還利息較多，金額所欠
      的錢也不是全部都是消費而來的，而大部份是長年日積月
      累之高額利息，這利息讓人產生恐懼，幾乎壓得快喘不過
      氣來了。工作不穩，竟而產生無收入，所以才會使用信用
      卡來支付食衣住行，以卡還卡，還有看病，到處求藥還有
      保健食品，代償性多汗症也會造成穿衣不方便，有人建議
      要穿棉質較會吸汗，所以才會到百貨公司買衣，但去的次
      數也沒幾次，不能因抗告人有去過百貨公司，就認定常去
      高級地方消費，抗告人從不買名牌之東西。之前還沒有協
      商之前，利率高的嚇人，大約19-20％，那時已忘了欠的
      總額是多少錢，民國95年8月第一次協商時，銀行寄來欠
      款總額是新台幣（下同）1,069,973元，但總覺得沒那麼
      多，當時對這協商合約並不是很了解就簽了名，每個月要
      還19,995元，那時薪水只有20,000元，銀行竟只留5元給
      抗告人生活，要不是家人支援，早就餓死了，銀行完全沒
      考慮到抗告人的薪水。自95年08月起至97年10月10日，共
      2年2個月10天，抗告人已還了519,870元，但97年10月10
      日第二次協商時，為何債務總額又變得那麼高，金額竟然
      高達838,403元，真是嚇人，應只剩金額550,103元，覺得
      每協商一次金額就又提高許多，為何銀行的利息那麼可怕
      ，銀行利滾利之金額，要到何時能還完；第二次協商那時
      每個月還12,694元，還到98年03月，當時身無分文已還不
      出來；總還款金額76,164元。（95年08月起至98年03月止
      ，總計已還了金額596,034元）。全部金額應當只欠銀行
      金額473,939元，為何法院之文敘述債務持續累積達99 餘
      萬元。抗告人在進入法院審理中，銀行也是每個月來催帳
      ，當時抗告人還有繳，後因經濟不好繳不出來了。到現在
      銀行之利息還在持續增加中，銀行明知抗告人還在法院審
      理中，為何到現在還一直寄帳單來又加利息。
（三）原審竟臆測消費者債務清理條例中之免責制度，怕以規避
      其應負擔之償還責任，所以對抗告人不得免責之裁定。抗
      告人在原審之請求，顯非合法，懇請賜准裁定免責。
二、按法院為終止或終結清算程序之裁定確定後，除別有規定外
    ，應以裁定免除債務人之債務。又債務人有下列各款情形之
    一者，法院應為不免責之裁定，但債務人證明經普通債權人
    全體同意者，不在此限：一、於七年內曾依破產法或本條例
    規定受免責；二、隱匿、毀損應屬清算財團之財產，或為其
    他不利於債權人之處分；三、捏造債務或承認不真實之債務
    ；四、因浪費、賭博或其他投機行為，致財產顯然減少或負
    擔過重之債務，而生開始清算之原因；五、於清算聲請前一
    年內，已有清算之原因，而隱瞞其事實，使他人與之為交易
    致生損害；六、明知已有清算原因之事實，非基於本人之義
    務，而以特別利於債權人中之一人或數人為目的，提供擔保
    或消滅債務；七、隱匿、毀棄、偽造或變造帳簿或其他會計
    文件之全部或一部，致其財產之狀況不真確；八、故意於財
    產及收入狀況說明書為不實之記載，或有其他故意違反本條
    例所定義務之行為，消費者債務清理條例第132條、第134條
    定有明文。揆其立法理由係為避免債務人濫用清算程序以獲
    免責，進而保障債權人可受最低清償。又所謂浪費行為，係
    指債務人於顯見其經濟狀況不佳之情形下，猶恣意揮霍，生
    活支出超過個人收入所應支出之程度，致負擔更大債務，核
    其所為，於清算之原因有可歸責性，自有加以制止之必要，
    尚不宜使之免責，而有無浪費行為，端視債務人從事該行為
    時有無詳實之償還計畫等事實，倘無償還計畫、其他預定收
    入等，僅是先行花費或以射倖心態從事投機時，即屬之，自
    不應認可免其還款之責。
三、經查：
（一）本件抗告人即債務人廖凰雅前依消費者債務清理條例聲請
      更生，經本院於民國98年5月5日裁定開始更生程序，嗣因
      債務人所提更生方案未能獲得債權人會議之可決，且債務
      人之財產不敷清償財團費用及財團債務，經本院民事執行
      處裁定開始清算程序，並同時終止清算程序，該裁定並於
      99 年10月4日公告在案，有上開裁定及本院清算公告證書
      各1 份附於本院99年度消債清字第77號卷宗足稽，並經本
      院調取上開卷宗核閱無誤。因此，本件普通債權人於此清
      算程序中，並未受分配分文。又抗告人並未得普通債權人
      全體同意免責，本院遂以99年度消債聲字第51號裁定不免
      責，業經本院依職權調閱上開卷宗核閱屬實，自堪信為真
      實。
（二）本件抗告人主張其因罹患代償性多汗症，致無法正常工作
      ，才以信用卡支付日常生活支出；又依消費者債務清理條
      例第135條規定，抗告人於具備第134條各款不免責事由且
      情節輕微者，復兼顧債權人全體受償情形及權衡其他情狀
      ，認於適當情形，法院亦得為免責裁定云云。經查：
    1.原審函請各債權人就抗告人免責乙案表示意見，經各債權
      人陳述意見，原審綜據債權人提出之債務人現金卡、信用
      卡消費明細，詳列各消費商店，以抗告人自93年起，既已
      向債權人預借現金，卻仍在支付高利率利息之困窘情況下
      ，赴多間商店為非必要消費支出，而認定抗告人有擴張信
      用，恣意為奢侈性消費，明顯逾越一般人通常生活必要之
      支出金額乙節，業經本院核閱上開消費明細，非僅止於百
      貨公司，多筆專業美容、電視購物支出，確有於生活困窘
      時為非必要性支出之情形。原審尚非僅以一筆太平洋崇光
      百貨中壢分公司支出，即認定抗告人有奢侈性消費。
    2.又本院依上開債權人提出之債務人預借現金、現金卡及信
      用卡消費明細表擇其數額較巨者觀之：抗告人先後持中國
      信託商業銀行現金卡，於94年6月間預借27萬元。復持國
      泰世華商業銀行現金卡，於93年6月4日預借40,000元、94
      年5月間共計預借現金23萬餘元。再持大眾商業銀行信用
      卡於94年9月間申請如意金96,000元。另持澳盛商業銀行
      信用卡於94年10月辦理借貸166,000元。即自94年5月起至
      94年10月止，短短半年間，抗告人即借款近80萬元，顯逾
      其收入情形。債務人於聲請更生時自承，其聲請更生前二
      年收入為631,062元，其每月收入平均僅為26,294元（計
      算式：631,062÷24＝26,294，元以下，四捨五入），有
      債務人財產及收入狀況說明書附於臺灣桃園地方法院97年
      度消債更字第331號卷可按，則債務人上開短期間擴張信
      用之情形，顯然遠逾其清償能力。債務人值此經濟狀況惡
      化之情形下，本該緊縮消費並戮力還款，惟其仍持續以信
      用卡進行消費，其消費內容除有上開高額之現金卡、信用
      卡預借現金情形外，就其消費項目而言，亦非用以維持基
      本生活，就消費數額，已明顯逾越一般人通常生活必要之
      支出金額，且遠非債務人之收入得以負擔。綜上，債務人
      有擴張信用，恣意為奢侈性消費，已明顯逾越一般人通常
      生活必要之支出金額，堪可認定。準此，債務人在非急迫
      需要情況下向債權人借款，復在未完全清償先前所積欠之
      信用卡等債務之情形下，又多次利用預借現金或信用卡消
      費之方式導致迅速累積債務，其財務之操作，遠逾其收入
      及經濟狀況，完全未考量日後履行債務之清償能力，顯係
      將自身消費、借貸之風險全部轉嫁由債權人承擔，難謂非
      投機之行為，則於債務人有浪費、投機之情況下，若允債
      務人得藉由消費者債務清理條例中之免責制度，以規避其
      應負擔之償還責任，顯與該制度係為保障誠實勤勉之債務
      人經濟生活之重建復甦之立法目的有違。況債務人對於經
      濟狀況不佳並未有所警惕，亦未見其有何緊縮消費並戮力
      還款之行為，反持續向信用卡銀行大量借款，並為上述非
      必要之消費支出，顯已逾越日常生活所必須，故債務人有
      浪費行為，致財產顯然減少或負擔過重之債務，而生開始
      清算之原因等情，堪予認定。
（三）又債務人有因浪費、賭博或其他投機行為，致財產顯然減
      少或負擔過重之債務，而生開始清算之原因者，倘情節輕
      微，法院審酌普通債權人全體受償情形及其他一切情狀，
      認為適當者，得為免責之裁定。惟查，抗告人之債務為
      998,888元，有抗告人債務清理聲請狀債權人清冊附於臺
      灣桃園地方法院97年度消債更字第331號卷可按，姑且不
      論其大額消費之數額、項目，僅然觀其上開貸款及預借現
      金之數額，短期間即累積高達80萬元之債務，已逾其債務
      總金額之半數，其情節自非輕微，自不待言。
四、末按法院為不免責或撤銷免責之裁定確定後，債務人繼續清
    償債務，而各普通債權人受償額均達其債權額之百分之二十
    以上者，法院得依債務人之聲請裁定免責，消費者債務清理
    條例第142條定有明文。因此，抗告人仍可繼續清償至法律
    規定之數額，再聲請法院裁定免責。亦即，抗告人雖經裁定
    不免責，惟其先前因清算終結而享有之程序利益仍繼續存在
    ，可以繼續清償債務達一定數額之方式再度尋求免責，抗告
    人僅須依法清償債務，仍有獲得免責之機會，附此敘明。
五、綜上所述，抗告人既有消債條例第134條第4款「因浪費、賭
    博或其他投機行為，致財產顯然減少或負擔過重之債務，而
    生開始清算之原因」之不免責事由，且本件各普通債權人均
    未於清算程序中受償，並均具狀表示不同意債務人免責，依
    前揭規定，抗告人應不予免責。原審裁定不予免責，核無違
    誤。抗告意旨仍執陳詞指摘原裁定不當，求予廢棄，為無理
    由，應予駁回。
六、據上論結，本件抗告為無理由，依消費者債務清理條例第11
    條第2項、第15條，民事訴訟法第495條之1第1項、第449條
    第1項、第95條、第78條，裁定如主文。
中    華    民    國   100    年    8     月    31    日
              民事第三庭    審判長法  官  杭起鶴
                                  法  官  伍逸康
                                  法  官  張麗娟
以上正本係照原本作成。本裁定除抗告理由有涉及法律見解具有
原則上之重要性外，不得再為抗告。如提起抗告，應於收受正本
後10日內委任律師為代理人向本院提出再抗告。
中    華    民    國  100    年    8    月    31    日
                                  書記官  楊宗倫